臺灣高等法院刑事判決　　　　　　　　93年度上訴字第3242號
上　訴　人　丙○○
即　被　告
右上訴人因詐欺等案件，不服臺灣板橋地方法院93年度訴字第
108號，中華民國93年9月30日第一審判決（起訴案號：臺灣板橋
地方法院檢察署92年度偵字第13352號），提起上訴，本院判決
如左：
    主  文
上訴駁回。
    事  實
一、丙○○與其他姓名年籍不詳成年人組成刮刮樂詐騙集團，於
    民國（下同）91年8月間，共同基於意圖為自己不法所有，
    以詐術使人將本人之財物交付為常業之犯意聯絡，虛構信興
    國際股份有限公司（以下簡稱信興公司）名義，將馬年樂透
    賓果三重送，賓果及時樂等內容不實刮刮樂彩券等資料，寄
    因自己重大犯罪所得財物，預先於91年8月9日，以新台幣（
    下同）一千五百元之代價，向丁○○收購其郵局存摺（帳號
    為00000000000000號）、提款卡等物；另以二千元之代價，
    向甲○○收購其郵局存摺（帳號為00000000000000號）、提
     款卡等物，作為收受被害人匯款之帳戶（丁○○、甲○○
    均犯幫助洗錢罪，經臺灣板橋地方法院分別以92年度簡字第
    2645、3307號簡易判決，均判處有期徒刑陸月，如易科罰金
    ，以百元折算壹日確定）。而丙○○所屬詐欺集團成員寄
    發不實刮刮樂彩券於不特定人住處，誘使他人以為中獎，依
    彩券記載電話號碼聯絡，該集團成員先訛稱被害人中獎，惟
    需繳交稅金始能領取所中高額獎金，使被害人驚喜急於領得
    高額獎金心理下，陷於錯誤，匯交金錢至丁○○、甲○○等
    人提供之金融帳戶，嗣後再以需繳交會員費成為會員，始能
    領取所中獎金等理由為餌，誘使被害人再次匯款至上開帳戶
    後，加以提領。適有乙○○於91年8月間某日，接獲丙○○
    所屬詐欺集團以信興公司名義所郵寄上開馬年樂透賓果三重
    百萬元，經以電話聯繫，該集團自稱主任之成年男子訛稱乙○○確實中獎，惟須先繳交稅金，始得領取所中獎金，乙○○不疑有他，於91年9月12日上午10時25分許，在臺北縣三
    重市○○路○段6之2號三重忠孝路郵局，匯款八萬元至丁○○所有上開帳戶；該集團復以需繳交會員費成為會員，始能
    領取所中獎金為由，致乙○○陷於錯誤，接續於同日上午12
    時40分許，在同上郵局，匯款十萬元至甲○○上開帳戶。丙○○所屬詐騙集團再以加碼參加六合彩活動為由，誘使乙○○分別交付七萬元、三十五萬元予該詐騙集團成員（交付時
    間、地點、方法均不詳），乙○○總計被詐騙交付六十萬元
    。嗣乙○○發現對方不斷要求匯款，卻遲未領得高額獎金，
    始知受騙，經報警循線查獲。
二、案經被害人乙○○訴由臺北縣政府警察局三重分局報請臺灣
    板橋地方法院檢察署檢察官偵查後聲請簡易判決處刑後，認
    不宜以簡易判決處刑，改依通常訴訟程序審理。
    理  由
一、訊據上訴人即被告丙○○否認前開犯行，辯稱略以：「我的
    小孩獲得學校獎學金，學校開立支票給我，原本在臺北縣蘆
    洲市○○路的郵局帳戶有存褶簿，一時找不到，當時向一名
    鄭姓男子催討借款債權，但他表示沒錢，向他提及需要郵局
    帳戶存入支票，他表示可將郵局帳戶借給我使用，就向他借
    用丁○○名義郵局帳戶；將存褶簿放在塑膠袋內，懸掛在機
    車把手上，後來發現塑膠袋連同存褶均不見了，打電話告知
    鄭姓友人，他表示會轉告其朋友，待辦理遺失後再拿來借我
    ，該鄭姓友人經查證叫甲○○，電話為0000000000號」云云
    。然查：
(一)、本件認定事實所引用之本件卷內所有卷證資料（包含人證與
    文書證據、物證等證據），並無證據證明係公務員違背法定
    程序所取得，且被告於審判期日陳明：「（準備程序中所詰
    問證人之筆錄、調查之證據、函查有關丁○○、甲○○之卷
    證、郵局函覆書證及勘驗筆錄等均不排除證據能力，是否同
    意？）同意」，又本件被告以外之人於審判外之陳述，亦無
    刑事訴訟法第159條之1至之3所規定之不得作為證據之情形
    ，且卷內之文書證據，亦無刑事訴訟法第159條之4之顯有不
    可信之情況與不得作為證據之情形，則依刑事訴訟法第159
    條至159條之5之規定，本件認定事實所引用之本件卷證所有
    證據（包含人證與文書證據、物證等證據），均有證據能力
    。另起訴書雖僅敘述被告涉犯係犯刑法第340條之常業詐欺
    罪嫌，原審與本院之期日均告知被告涉犯以上之罪名與修正
    後洗錢防制法第2條第1款之掩飾因自己重大犯罪所得財物之
    洗錢罪，同法第9條第1項之罪名，均先予敘明。
(二)、被害人乙○○於91年8月間某日，接獲信興公司名義郵寄之
    馬年樂透賓果三重送，賓果及時樂等內容不實刮刮樂彩券等
    資料，誤信中獎一百萬元，經以電話聯繫，該詐欺集團自稱
    主任成年男子訛稱被害人乙○○確實中獎，惟須先繳交稅金
    ，始得領取所中高額獎金，被害人乙○○不疑有他，於91年
    9月12日上午10時25分許，匯款八萬元至丁○○所有上開帳
    戶；該集團復以需繳交會員費成為會員，始能領取所中獎金
    為由，致被害人乙○○陷於錯誤，接續於同日上午12時40分
    許，匯款十萬元至甲○○上開帳戶，再於不詳時間分別匯款
    七萬元、三十五萬元至戶名、帳號均不詳之帳戶，被害人乙○○總計被詐六十萬元等情，業據被害人乙○○於警詢、原
    審、本院指訴明確（偵字第13352號卷第13頁、原審卷第53
    至55頁），並經證人即臺北縣三重市○○路郵局局長黃永樹
    於警詢證述明確（同上偵查卷第14頁），復有郵政國內匯款
    執據影本二紙、「馬年樂透賓果三重送，賓果及時樂」等內
    容不實之刮刮樂彩券影本一紙、丁○○帳戶交易明細影本一
    紙等資料在卷可稽（偵字第13352號卷第19頁、第19頁反面
    、第20頁）。足徵某一詐欺集團虛構信興公司名義，將內容
    不實刮刮樂彩券等資料，寄予不特定社會大眾，誘使他人誤
    信刮中高額獎金，並假藉須繳交稅金、會員費等款項，致被
    害人匯款至特定郵局帳戶之情。
(三)、被害人乙○○匯款之受款人分別為甲○○（帳號為0000000
    0000000號）、丁○○（帳號為00000000000000號），有前
    開郵政國內匯款執據影本2紙附卷足憑（偵字第13352號卷第
    19頁）。而證人丁○○、甲○○分別於偵查、原審、本院證
    稱：「因缺錢，遂出售自己所有之郵局郵戶，與其等接洽者
    即為被告丙○○」等語（偵字第13352號卷第8至12頁、第58
    頁反面、偵字第18348號卷第6頁反面、原審卷57、61至62頁
    ）。證人丁○○更明確證稱：「我賣給他（丙○○）一千五
    百元，把存摺、印章、提款卡通通給他」、「他說這樣就有
    錢可以領，他要我多介紹幾個，我不要」等語。且證人丁○○、甲○○二人與被告素不相識，應無設詞誣陷之理，且證
    人彼此亦不相識，其等均指認被告即為收購帳戶者，證人前
    開所述，自堪以採信。
(四)、被告對於上開帳戶來源，先辯稱：「是我一位朋友鄭先生欠
    我一萬多元，鄭先生就拿錢幫我買丁○○之帳戶，然後從欠
    我的錢當中扣三千五百元。」、「因為我欠銀行錢，如果我
    帳戶內有錢，銀行就會要求償還，所以我才會請鄭先生幫我
    買個帳戶」等語（偵字第13352號卷第8、9頁），嗣稱：「
    因鄭先生欠我錢，當時我需要一本帳戶辦理薪水匯款，他就
    幫我買了」等語（偵緝字第1798號卷第25頁），又稱：「他
    （指鄭先生）欠我將近一萬元，我向他要錢，他沒有錢，我
    提起需要郵局帳戶，他說剛好有，我就向他借」、「我向鄭
    先生借郵局帳戶，用以存入我女兒獎學金之支票，我自己有
    帳戶，但當時我沒有拿出來，我怕來不及領款，所以向鄭先
    生借用」等語（原審卷第20頁、第10、111頁）。是被告對
    於系爭帳戶來源，先稱「購買」，嗣稱「借用」；另就使用
    目的而言，先稱「抵甲○○之欠款」，嗣稱「存入薪水」，
    或稱「存入女兒獎學金之支票」；再就使用他人帳戶原因乙
    節，先稱「欠銀行錢，怕銀行扣款」，嗣稱「一時找不到自
    己存褶簿」，所為陳述前後不一差異甚大，已難信踩。且被
    告如一時找不到存褶簿，何不向郵局重新申請，或向熟識親
    戚朋友協助，豈會委託當時不知姓名年籍，僅知綽號為「鄭
    先生」者購入帳戶（被告於原審時始稱查證結果鄭先生即甲○○），再被告辯稱：「丁○○之郵局帳戶係向綽號鄭仔之
    甲○○所借用，後來發現遺失」云云。然如證人甲○○拾獲
    丁○○之郵局存褶簿後，作為誘騙被害人匯款帳戶使用，何
    以甲○○亦提供自己名義帳戶，供被害人乙○○匯款，而自
    曝其身分，是被告所辯不合常理，顯係事後卸責之詞，難以
    採信。
(五)、按「以自己共同犯罪之意思，參與實施犯罪構成要件以外之
    行為，或以自己共同犯罪之意思，事先同謀，而由其中一部
    分人實施犯罪之行為者，均為共同正犯，司法院大法官會議
    釋字第109號解釋可參；又共同實施犯罪行為之人，在合同
    意思範圍內，各自分擔犯罪行為之一部，相互利用他人之行
    為，以達其犯罪之目的者，即應對於全部所發生之結果，共
    同負責。次按刑法上所謂常業犯，指犯反覆以同種類行為為
    目的之社會活動之職業性犯罪而言，至於犯罪所得之多寡或
    盈虧、經營時日之長短，是否恃此犯罪為唯一之謀生職業，
    均非所問，縱令兼有其他職業，仍無礙於該常業犯罪之成立
    （85年台上字第510號判例）」。且「刑法上之常業犯，祇
    須有賴某種犯罪為生活，而有事實上之表現為已足，不以犯
    罪時間之長短為標準，亦不以專賴該犯罪為唯一生活依憑之
    必要（88年台上字第2916號判決參照）」。被告丙○○向證
    人丁○○、甲○○收購郵局帳戶，縱認非詐欺構成要件行為
    ，然為遂行自己共同犯罪之意思，而遂行詐欺集團整體犯罪
    之一環，自應對於全部所發生之結果，共同負責，至其有無
    參與寄發刮刮樂彩券、廣告單，或接聽電話向被害人施詐等
    行為，與其應負之責任俱無影響，其等參與詐欺犯罪集團之
    分工之事實，應堪認定。另該詐騙集團向他人收購金融機關
    帳戶，並印製廣告宣傳單、刮刮樂彩券等資料，向不特定之
    社會大眾詐取金錢，俱見該詐欺集團規模龐大，分工細密，
    應屬職業性、集團性之犯罪，足徵被告係以自己共同犯罪之
    意思，聽從詐欺集團指示，反覆從事詐欺為目的之犯罪，並
    恃以為常業。
(六)、次按「本法（洗錢防制法）所稱洗錢，係指下列行為：一、
    掩飾或隱匿因自己或他人重大犯罪所得財物或財產上利益者
    。二、收受、搬運、寄藏、故買或牙保他人因重大犯罪所得
    財物或財產上利益者」（按洗錢防制法已於92年2月6日修正
    公布，並依該法第15條規定新法自公布後6個月施行，修正
    後洗錢防制法第2條之規定為「本法所稱洗錢，係指下列行
    為：一、掩飾或隱匿因自己重大犯罪所得財物或財產上利益
    者。二、掩飾、收受、搬運、寄藏、故買或牙保他人因重大
    犯罪所得財物或財產上利益者」），洗錢防制法第2條定有
    明文。被告所屬詐騙集團以不實之刮刮樂彩券等資料，使被
    害人匯款至事先收購他人之郵局帳戶，從事常業詐欺之不法
    犯行，偵查機關無法再由帳戶追查提款人，被告掩飾因自己
    重大犯罪所得財物之犯行，亦堪認定。至於被告雖聲請傳訊
    證人甲○○，但證人甲○○於原審已經證述明確，且依刑事
　　訴訟法第196條規定已由法官合法訊問，雖當日訊問時被告
  　經合法通知未到庭，但被告於原審審理期日不爭執甲○○陳
    述之證據能力，於本院審理期日並陳稱同意甲○○之卷證不
    排除證據能力，而甲○○已明確陳明：「他（丙○○）說要
    修理我」、「他（丙○○）說要給我斷手斷腳，他要我擔下
    這件事情」、「我今天在這裡講，說不定明天不知道死在哪
    裡」等語，且依刑事訴訟法第163條之2第1項第3、4款規定
    亦無再行訊問之必要，復無證據證明甲○○於原審所為陳述
    有法定不得作為證據之情形，又經依址傳喚與拘提甲○○均
    無著，是無必要與無從傳喚，併此敘明。
(七)、本件經調取證人丁○○、甲○○卷證資料，向郵局函查，詢
    問證人丁○○，向刑事警察局函查無法對被告測謊鑑定等等
    ，已盡調查證據能事，仍無法查得有利被告之證據，可資認
    定有排除被告被起訴犯罪嫌疑之可能，而卷宗所附之證人與
    物證均無法定應排除證據能力情狀，又證人陳述之證據證明
    力亦無不可信之狀態，反而被告辯解與經驗論理法則違背，
    而不可採信。綜上，本件事證明確，被告所辯應屬推諉而不
    可採，其犯行堪予認定，應依法論科。
二、論罪科刑部分：
(一)、核被告丙○○所為，係犯刑法第340條之常業詐欺罪（向被
    害人乙○○詐騙共六十萬元），及修正後洗錢防制法第2條
    第1款之掩飾因自己重大犯罪所得財物之洗錢罪，應依同法
    第9條第1項處斷（利用丁○○、甲○○郵局帳戶，使被害人
    乙○○分別匯款8萬元、10萬元部分）。按洗錢防制法已於
    92 年2月6日修正公布，同年8月6日施行，被告本件犯行之
    犯罪時間係在洗錢防制法修正施行前，比較修正前洗錢防制
    法第9條第1項規定「洗錢者，處5年以下有期徒刑，得併科
    新臺幣3百萬元以下罰金」，同法第2條第1款規定「本法所
    稱洗錢，係指下列行為：掩飾或隱匿因自己或他人重大犯罪
    所得財物或財產上利益者」，及修正後洗錢防制法第9條第1
    項規定「犯第2條第1項之罪者，處5年以下有期徒刑，得併
    科新臺幣3百萬元以下罰金」，同法第2條第1款規定「掩飾
    或隱匿因自己重大犯罪所得財物或財產上利益者」，上開新
    舊法律就「掩飾或隱匿因自己重大犯罪所得財物或財產上利
    益者」之刑罰完全相同，依刑法第2條第1項前段規定，應適
    用裁判時之法律即修正後洗錢防制法第9條第1項規定論處。
    被告所犯常業詐欺及前述洗錢二罪間，有方法與目的牽連關
    係，應從較重之常業詐欺罪論處。公訴意旨僅論以被害人乙○○匯款十萬元至丁○○郵局帳戶部分，並未敘及被害人匯
    款八萬元至甲○○郵局帳戶及交付七萬元、三十五萬元部分
    ，且僅認被告係犯刑法第340條之常業詐欺罪，然公訴意旨
    未敘及部分與前開已起訴且經認定有罪部分，具有實質上一
    罪關係（洗錢部分）或牽連犯裁判上一罪關係（常業詐欺部
    分），為起訴效力所及，自得併予審究。被害人乙○○依被
    告所屬詐騙集團指示，先後於91年9月12日上午10時25分、
    同日上午12時40分，分別匯款至丁○○、甲○○之郵局帳戶
    ，其匯款時間接近，且被害人同一，應係同一犯罪之接續行
    為。被告丙○○與其他姓名年籍不詳之成年人組成刮刮樂詐
    騙集團為常業詐欺犯行，並掩飾因自己重大犯罪所得財物之
    犯行，彼此間有犯意聯絡及行為分擔，均為共同正犯。
(二)、原審認被告罪證明確，並適用刑事訴訟法第299條第1項前段
    、第452條，修正後洗錢防制法第9條第1項、第12條第1項、
    刑法第11條前段、第2條第1項前段、第28條、第340條、第
    55 條之規定，審酌被告年輕力盛，不思以正途賺取金錢，
    反以參與詐騙集團為業，以惡劣手段向社會大眾騙取金錢，
    並向他人收購郵局等帳戶，供被害人匯入金錢，非但增加被
    害人尋求救濟之困難，亦使所屬不法詐騙集團得以順利掩飾
    常業詐欺所得財物，復參酌被告素行狀況、品性、智識程度
    、犯罪之動機、目的手段、所生危害及犯罪後態度等一切情
    狀，量處有期徒刑壹年陸月。並以犯洗錢防制法之罪者，其
    因犯罪所得財物，不問屬於犯人與否，沒收之，如全部或一
    部不能沒收時，追徵其價額或以其財產抵償之，所謂因犯罪
    所得財物，包括因犯罪取得之報酬在內，該法第12條第1項
    、第4條第2款分別定有明文。是被告向被害人所詐取之六十
    萬元款項中，其十八萬元係利用前開丁○○、甲○○帳戶掩
    飾因自己重大犯罪所得財物，不問屬於犯人與否，係屬犯洗
    錢防制法所得財物，應依修正後洗錢防制法第12條第1項規
    定宣告沒收，如全部或一部不能沒收時，以其財產抵償之。
    又本件雖認定被告為常業犯，但依據卷存全部證據並無證據
    證明被告有犯罪之習慣或因遊蕩或懶惰成習而犯罪，爰不依
    刑法第90條之規定宣告於刑之執行完畢或赦免後，令入勞動
    場所，強制工作，附此敘明。
(三)、爰審酌與本件情節相似而以常業詐欺判決確定之最高法院參
    考判決如下：94台上77、93台上4420（處有期徒刑一年二月
    ）、93台上3111、93台上2242（以加入該詐欺集團之時間長
    達一年多，惡性甚鉅，依刑法第90條第1、2項規定，併諭知
　　於刑之執行完畢或赦免後，令入勞動場所，強制工作三年）
  　、93台上963（分別判處有期徒刑貳年，貳年六月）、92台
    上5993、92台上127、91台上6346、91台上5323等之見解，
    經核原判決　認事用法並無不合，量刑之諭知亦屬妥適，上
    訴人即被告上訴意旨仍執前詞否認犯罪，指摘原判決不當，
    為無理由，應予駁回。
據上論斷，應依刑事訴訟法第368條，判決如主文。
本案經檢察官王安明到庭執行職務。
中　　華　　民　　國　　94　　年　　4　　月　　 7 　　日
　　　　　　　　　刑事第十七庭審判長法　官  吳啟民
　　　　　　　　　　　　　　　　　  法　官  林瑞斌
　　　　　　　 　 　　　　　　　　　法　官  施俊堯
以上正本證明與原本無異。
如不服本判決，應於收受送達後10日內向本院提出上訴書狀，其
未敘述上訴之理由者並得於提起上訴後10日內向本院補提理由書
（均須按他造當事人之人數附繕本）。
                                    書記官  陳彥蕖
中　　華　　民　　國　　94　　年　　4 　　月　　7 　　日
附錄：本案論罪科刑法條全文
中華民國刑法第340條：
以犯第339條之罪為常業者，處1年以上7年以下有期徒刑，得併
科5萬元以下罰金。
洗錢防制法第9條：
犯第2條第1款之罪者，處5年以下有期徒刑，得併科新臺幣3百萬
元以下罰金。犯第2條第2款之罪者，處7年以下有期徒刑，得併
科新臺幣5百萬元以下罰金。以犯前2項之罪為常業者，處3年以
上10年以下有期徒刑，得併科新臺幣1百萬元以上1千萬元以下罰
金。
法人之代表人、法人或自然人之代理人、受雇人或其他從業人員
，因執行業務犯前3項之罪者，除處罰行為人外，對該法人或自
然人並科以各該項所定之罰金。但法人之代表人或自然人對於犯
罪之發生，已盡力監督或為防止行為者，不在此限。犯前4項之
罪，於犯罪後6個月內自首者，免除其刑；逾6個月者，減輕或免
除其刑；在偵查或審判中自白者，減輕其刑。
